臺北高等行政法院判決
　　　　　　　　　　　　　　　　　　 92年度訴字第3887號
　　　　　　　　　　　　　　　.
原　　　告　甲○○
被　　　告　經濟部智慧財產局
代　表　人　蔡練生（局長）
訴訟代理人　乙○○
上列當事人間因新型專利申請事件，原告不服經濟部中華民國92
年7月11日經訴字第09206215230號訴願決定，提起行政訴訟，本
院判決如下：
    主  文
原告之訴駁回。
訴訟費用由原告負擔。
　　事  實
一、事實概要：
    原告於民國88年8月17日以「道、神、魔八色橋牌組合」（
    下稱系爭案）向被告申請新型專利，經被告編為第00000000
    號予以審查，不予專利。原告不服，申請再審查，經被告於
    92年4月1日以（92）智專三（一）05026字第09220322070號
    專利再審查核駁審定書為系爭案應不予專利之處分。原告不
    服，提起訴願，經遭決定駁回，遂向本院提起行政訴訟。
二、兩造聲明：
　(一)原告聲明：
    1.訴願決定及原處分均撤銷。
    2.被告對系爭案應為准予專利之處分。
    3.訴訟費用由被告負擔。
  (二)被告聲明：
    1.駁回原告之訴。
    2.訴訟費用由原告負擔。
三、兩造之爭點：系爭案是否有違審定時專利法第98條第2項之
    規定而不符新型專利要件？
　(一)原告主張之理由：
    1.按新型係運用申請前既有之技術或知識，而為熟習該項技
      術者所能輕易完成且未能增進功效者，不得取得專利，固
      為前揭專利法第98條第2項所明定。惟若新型雖係運用申
      請前既有之技術或知識，而為熟習該項技術者能所輕易完
      成，且已有增進功效，則應屬不違反該前揭專利法第98條
      第2項之規定，而可以取得專利。
    2.又按遊戲牌具之再創新，基於記憶或習慣之考量，皆係以
      傳統之花色、序號為基礎，藉由不同序號、花色、符號，
      搭配不同之遊戲規則或數量上之變化，以延伸各種不同玩
      法，而因玩法之不同，其所產生之變化性與挑戰性亦不同
      ，所達成之趣味性更是不同。此乃各類遊戲牌具雖留傳久
      遠，卻仍能受大眾喜愛之原因所在，亦係眾所皆知而毋庸
      置疑之事實。換言之，有關遊戲牌具之創作是否有功效上
      之增進，應視其由不同序號、花色、符號，搭配不同之遊
      戲規則及數量上之變化，可否延伸出其他不同玩法，達成
      不同之趣味性，而不應探究其是否屬創新之花色、序號或
      運用傳統之花色、序號為基礎。另專利申請案之審查，被
      告除應依專利法之規定及一定之基準審查之外，尤應秉持
      公平原則，否則專利法與被告所訂定之審查基準即形同虛
      設，被告顯未依法審查，且審查又標準不一，顯有不公。
    3.查第00000000號「多用途撲克象棋牌具」新型專利案（下
      稱引證案）係以傳統撲克牌之四種花色及A至K加JOKER之
      序號為基礎，再於牌面上印製象棋棋字而作牌面符號之變
      化，可謂單純之撲克牌與象棋之組合。然相較於習見撲克
      牌因已延伸出不同於撲克牌之象棋與麻將玩法，顯已有增
      進象棋與麻將玩法之功效，始有可能獲被告核准新型專利
      。而系爭案與引證案比較，系爭案之橋牌組合，在花色上
      不僅其有撲克牌之紅心、紅磚、黑桃、黑梅四種花色，更
      延伸出黑心、黑磚、紅桃、紅梅四種花色，在序號上除具
      有傳統撲克牌之A至K之序號，更加上道、魔、神三種序號
      ，特別又在每一套牌之序號上又分別塗佈一層顏色，該顏
      色則分為紅、橙、黃、綠、藍、靛、紫、黑，因此衍生之
      組合方式多達1,024種。故可有非常多種玩法，更因系爭
      案一套牌組為128張牌、半套為64張牌，有別於傳統一套
      牌組為54張牌只能一人至四人玩樂。但系爭案則可由一人
      至六十四人在同一抬面上娛樂，增加玩牌之人數，亦可依
      玩牌之人數多寡選擇牌之張數，其變化性、組合性與趣味
      性，絕非傳統撲克牌或引證案所能比擬。
    4.反之，引證案僅其不同於撲克牌之象棋與麻將玩法，即被
      被告認定為已有增進功效而核准新型專利，則系爭案可衍
      生1,024種無窮組合方式，可以產生非常多種玩法及可供
      多人或不特定人數一起同玩之功效，豈可謂無功效之增進
      ，不具進步性。按原處分已認定系爭案在遊戲牌上所印製
      之代表符號與引證案有所差異，事實上系爭案就是因與引
      證案牌上所印製之代表符號有所差異，故衍生出如前述1,
      024種不同組合方式，而產生非常多種不同之玩法。尤其
      本案更有非常多種玩法之變化及可供多人或不特定人數一
      起同玩之功效，如此怎可指稱本案僅簡易變化，而無功效
      上增進之處，故被告不予本案專利之理由顯有失公允，且
      不盡客觀。
    5.另原處分又指稱系爭案與引證案二者皆利用習用撲克牌之
      花色、序號為基礎，藉由不同花色為基礎，而作為牌面印
      製符號之變化。然而引證案與習見撲克牌及象棋亦相同，
      僅於牌面印製符號之變化，而何以引證案既可取得新型專
      利，系爭案卻被指為僅於牌面印製之代表符號之差異，屬
      簡易變化，為熟習該項技藝者運用習知技術所能輕易完成
      ，此般論述豈不厚此薄彼，明顯有雙重之審查標準，更何
      況系爭案與引證案在於牌面印製之符號及所加各種顏色大
      有不同，其實質內容與功效亦明顯不同，既然引證案符合
      新型專利之要件，則系爭案更無理由謂不符合專利要件。
      另外，系爭案發明合乎專利性，且相同的專利於大陸已取
      得專利，原處分係屬違法處分。
　(二)被告主張之理由：
    1.原告稱引證案僅具不同於撲克牌之象棋與麻將玩法，而相
      對本案可衍生1,024種無窮組合方式，豈可謂無功效之增
      進。惟亦如原告所自承遊戲牌具皆係以傳統之花色、序號
      為基礎，藉由不同序號、花色、符號，搭配不同之遊戲規
      則或數量上之變化，以延伸各種不同玩法，系爭案固然在
      撲克牌花色、序號上予以較多之變化，搭配序號之顏色塗
      佈以衍生出1,024種組合，然其變化皆不脫在牌上所印製
      之代表符號以及序數數目之變更手段者，該等皆為熟習該
      項技術者運用引證案或習用遊戲牌具之技術所能輕易完成
      ，且其效果為當然可預期者，自無實質功效之增進，故本
      案不具進步性專利要件。
    2.原告質疑為何引證案可予專利，而本案卻無法獲准專利，
      惟引證案相較於撲克牌實已延伸出不同於撲克牌之象棋與
      麻將玩法，亦即已有增進象棋與麻將玩法之功效，且亦為
      原告所自承，而本案如前述者僅在撲克牌花色、序號上予
      以變化，再搭配序號之顏色塗佈以衍生出多種組合，其仍
      未超出撲克牌之基本玩法，故兩案之實質內容及功效自不
      可相提並論，引證案正足以證明本案不具進步性之事實。
      另外，大陸法制的外觀設計相當於我國的新式樣，即使為
      新型專利，也採形式的審查。
　　理  由
一、按專利法於九十二年一月三日修正施行前，尚未審定之專利
    申請案，適用修正施行後之規定，專利法第一百三十五條定
    有明文。因此，專利法修正施行前已審定者，適用修正施行
    前之規定，亦有專利法第一百三十五條修正說明可資參佐。
    本件係於九十二年一月三日修正施行（即九十三年七月一日
    起施行）前，業已審定之案件，自應適用修正施行前之專利
    法。次按新型係運用申請前既有之技術或知識，而為熟習該
    項技術者所能輕易完成且未能增進功效，不得依專利法申請
    取得新型專利，為系爭案審定時專利法第九十八條第二項所
    明定。
二、查系爭案其申請專利範圍為：
1.一種「道、神、魔八色橋牌組合」，其係由複數個四方形平面
  紙牌所組成，該牌之底面適當處設有一符號，該符號係為黑桃
  、黑心、紅桃、紅心、紅鑽，紅梅、黑梅、黑鑽，共計8個符
  號組成之八組牌，又於每一組符號紙牌之底面上至少一角分別
  標註一序數，而該序數係為道、神、魔、A、K、Q、J、l0～2
  之序數，以組成128張為一套，全部係由8套牌組成16副橋牌組
  合，並於每一套牌之序數上，分別塗佈有一層顏色，該顏色則
  為紅、橙、黃、綠、藍、靛、紫、黑者。
2.如申請專利範圍第1項所述之「道、神、魔八色橋牌組合」，
  該牌係呈立體狀者。
三、經查，系爭案之技術內容係藉由習見撲克牌的4種花色各增
    印為紅黑2色共八組牌，再搭配習見撲克牌的Ａ至Ｋ加上道
    、魔、神等共16種序數，組合而成以128張牌為1套之牌組，
    再以紅、橙、黃、綠、藍、靛、紫、黑顏色之不同，以增加
    牌組之組合者。而引證案之「多用途撲克象棋牌具」，則係
    揭示具有撲克牌的4種花色搭配撲克牌的Ａ到Ｋ加上JOKER
    等序數並於牌面上印製象棋棋子之牌具。上開系爭案與引證
    案組合之內容相較，兩者皆為利用撲克牌的花色及序號為基
    礎而作牌面印製符號之組合變化。其不同處僅在於牌上所印
    製之代表符號增加、序數數目增加至16種序數，以及牌組顏
    色不同以增加組合之差異，而此種代表符號組牌、序數之增
    加，以及組合顏色之不同，以擴大原有之組合牌組，核屬熟
    習該項技術者所能輕易完成且未能增進功效。原告雖指系爭
    案就是因與引證案牌上所印製之代表符號有所差異，故衍生
    出如前述1,024種不同組合方式，而產生非常多種不同之玩
    法，系爭案更有非常多種玩法之變化及可供多人或不特定人
    數一起同玩之功效等等。但查，前述因牌上所印製之代表符
    號增加以及序數數目增加至16種序數，再以紅、橙、黃、綠
    、藍、靛、紫、黑顏色之不同，以增加牌組之組合，而可有
    較多玩法及可供較多人一起同玩，本屬可得預期之功效，尚
    不能以此組合之簡易增加，即謂其較習知之引證案具有功效
    之增進，而具進步性。原告此部分主張，非屬可採。
四、又引證案相較於撲克牌因已延伸出不同於撲克牌之象棋與麻
    將玩法，故具有有增進象棋與麻將玩法之功效，而系爭案則
    僅在撲克牌花色、序號上予以增加，再搭配序號之顏色塗佈
    以衍生出多種組合，並超出撲克牌之基本玩法。因此，二案
    之技術內容及功效不同，自難比擬。原告指引證案與習見撲
    克牌及象棋相同，既可取得新型專利，系爭案卻被指為僅於
    牌面印製之代表符號之差異，屬簡易變化，明顯有雙重之審
    查標準一節，亦非可採。至原告所指相同於系爭案於大陸已
    取得專利部分，經查原告所指其已取得者係大陸地區外觀設
    計專利，有外觀設計專利證書在卷可憑，而大陸地區外觀設
    計係相當於我國新式樣專利，與本件係申請新型專利者不同
    ，且二者專利法制不同，亦不能比附援引，執為有利原告之
    論據。
五、綜上所述，系爭專利係運用申請前既有之技術所能輕易完成
    且未能增進功效，被告以系爭案不符審定時專利法第九十八
    條第二項規定，而為不予專利之審定，於法核無不合，訴願
    決定予以維持，亦屬妥適。原告主張前詞，請求撤銷訴願決
    定及原處分，並命被告對系爭案應為准予專利之處分，為無
    理由，應予駁回。
據上論結，本件原告之訴為無理由，爰依行政訴訟法第98條第3
項前段，判決如主文。
中　　華　　民　　國　　93　　年　  12　　月　 30  　 日
           　　　 第二庭審判長法　官  姜素娥
           　　　　　　　　　 法　官  吳東都
           　　　　　　　　　 法　官  陳國成
上為正本係照原本作成。
如不服本判決，應於送達後20日內向本院提出上訴狀並表明上訴
理由，如於本判決宣示後送達前提起上訴者，應於判決送達後20
日內補提上訴理由書（須按他造人數附繕本）。
中　　華　　民　　國　　94　　年　　1　　月　　3　　日
　　　　　　　　　　　　　    書記官  王英傑
